【裁判字號】    99,台上,1990
【裁判日期】    990402
【裁判案由】    違反藥事法
【裁判全文】
最高法院刑事判決            九十九年度台上字第一九九０號
上  訴  人  甲○○
上列上訴人因違反藥事法案件，不服台灣高等法院中華民國九十
七年三月十二日第二審判決（九十六年度上訴字第二九二二號，
起訴案號：台灣士林地方法院檢察署九十四年度偵字第五七三五
、八二一四號），提起上訴，本院判決如下：
    主  文
原判決撤銷，發回台灣高等法院。
    理  由
本件原判決認定：上訴人甲○○係台北市○○區○○街一段九十
八號一樓「仁濟堂蔘藥行」負責人，其與許亞伯（未據起訴）均
明知上訴人以含有Tadalafil （西藥犀力士主要成分）、Caffei
ne成分之「無敵咖啡」與六味地黃丸一起調製而成之「馬立強」
中藥藥品（下稱：「馬力強」藥品），係未經主管機關行政院衛
生署核准，擅自製造，足以影響人類生理機能之偽藥。竟基於製
造、販賣偽藥之概括犯意聯絡，由上訴人自民國九十三年七月間
起，向許秩碩購買「無敵咖啡」三至五次為原料，連續在上址擅
自調製「馬力強」藥品，而製造偽藥多次。完成後以塑膠瓶或鋁
箔包分裝，其上貼有「仁濟馬立強男人的自尊、驕傲，美國醫學
博士許亞伯醫師推薦」之貼紙，並在網路上刊登販賣「馬立強」
之廣告（網址：www.zg.com.tw ），以每瓶或每包新台幣（下同
）二百元至三百元不等之價格，在上址連續售予不特定消費者多
人。嗣台北市議員接獲民眾檢舉，向台北市衛生局提出質詢，並
將購得之「馬立強」藥品送驗，檢出Tadalafil、Caffeine 成分
，乃於九十四年一月三十一日下午派員至上址查察，扣得印有「
仁濟馬立強男人的自尊、驕傲，美國醫學博士許亞伯醫師推薦」
字樣之硬紙盒一個（內含「馬立強」藥品鋁箔包三包），因上訴
人仍繼續在網路上刊登廣告，復經相關人員於同年七月二十一日
前往上址搜索，扣得塑膠瓶裝「馬立強」藥品二十瓶（起訴書誤
繕為二十三瓶）、鋁箔裝「馬立強」藥品四十包及預備供犯罪所
用之鋁箔粉末包十包（起訴書誤繕為十七包）、鋁箔空包裝袋二
個；及在台北市○○街○段一０四號二樓上訴人住處扣得「無敵
咖啡」十三包（起訴書誤繕為十五包）等情。因而撤銷第一審之
科刑判決，改判依修正前刑法連續犯之規定，論上訴人以共同連
續製造偽藥罪，判處有期徒刑壹年陸月，減為有期徒刑玖月，併
為相關從刑之諭知，固非無見。
惟查：認定之事實與所憑之證據不相適合，且於判決有影響者，
即屬證據上理由矛盾，其判決當然為違背法令。本件原判決依據
卷附之台北市政府衛生局人員（藥物、化粧品、食品）檢查紀錄
表、台北市政府衛生局西區稽查站醫、藥、食品工作日記表及剪
報新聞稿暨證人即台北市衛生局人員郭雨達之證詞等證據資料（
見原判決第四頁），認定：上訴人自九十三年七月間起，連續在
「仁濟堂蔘藥行」製造偽藥「馬力強」多次，完成後售予不特定
消費者多人，經台北市政府衛生局人員於九十四年一月三十一日
下午前往查察，扣得印有「仁濟馬立強男人的自尊、驕傲，美國
醫學博士許亞伯醫師推薦」字樣之硬紙盒一個（內含「馬立強」
藥品鋁箔包三包）等情。並說明：台北市政府衛生局派人於九十
四年一月三十一日下午至「仁濟堂蔘藥行」查察時，因該蔘藥行
抗拒，歷時約二個小時始讓稽查人員入內，經扣得玻璃瓶裝之「
馬立強」藥品一瓶（該瓶藥品經檢驗結果，並未檢出西藥成分）
及印有「仁濟馬立強男人的自尊、驕傲，美國醫學博士許亞伯醫
師推薦」字樣之硬紙盒一個（內含「馬立強」藥品鋁箔包三包）
，該硬紙盒一個連同其內所含「馬立強」藥品鋁箔包三包，屬上
訴人所有供本件犯罪所用之物或供犯罪預備之物，應依刑法第三
十八條第一項第二款之規定，併予宣告沒收云云（見原判決第三
、五、十一頁）。惟依卷附台北市政府衛生局人員（藥物、化粧
品、食品）檢查紀錄表及台北市政府衛生局西區稽查站醫、藥、
食品工作日記表之記載暨證人郭雨達之證述，台北市政府衛生局
人員於九十四年一月三十一日下午至「仁濟堂蔘藥行」查察時，
僅扣得玻璃瓶裝之「馬立強」藥品一瓶（該瓶藥品經檢驗結果，
未檢出Tadalafil Caffeine 等西藥成分，見原判決第三、四頁）
，並未查扣內含「馬立強」藥品鋁箔包三包之硬紙盒一個（見第
六七九四號偵查卷第十九、二十頁、第一審卷第八十四、八十五
頁）。嗣台北市政府衛生局係於九十四年四月十八日將前開玻璃
瓶裝之「馬立強」藥品一瓶與內含「馬立強」藥品鋁箔包三包之
硬紙盒一個隨案移送台灣台北地方法院檢察署偵查（見第六七九
四號偵查卷第三十四頁），移送函所附談話筆錄有如下詢問：「
案內產品係消費者在網路獲知貴蔘藥行刊登廣告向貴蔘藥行購入
……」「貴藥行否認案內產品屬貴藥行所有，惟本局於九十四年
一月三十一日派員在貴藥行營業場所之玻璃櫥櫃查獲一瓶，外觀
貼有和案內產品完全相似『仁濟馬立強男人的自尊、驕傲，美國
醫學博士許亞伯醫師推薦』之標籤，貴藥行有何說明？」（見第
六七九四號偵查卷第五頁），九十四年二月十五日中時晚報之相
關報導更詳載：「（市議員）呂瀅瀅將陳情人提供及其助理所購
買共三盒「馬立強」送至衛生局檢驗室化驗，其中均含犀力士、
咖啡鹼等西藥成分」云云（同上偵查卷第二十一頁），如果無訛
，上開硬紙盒內所含「馬立強」藥品鋁箔包三包，似為向市議員
呂瀅瀅陳情之人及該市議員之助理所購買用以提供台北市政府衛
生局檢驗之物，並非上訴人所有，且上訴人亦否認該三包鋁箔包
藥品係其所販賣。原審不察，遽認該三包鋁箔包藥品係上訴人所
有，適用刑法第三十八條第一項第二款之規定予以宣告沒收，自
有判決適用法則不當及證據上理由矛盾之違法。上開違誤涉及事
實之認定，且對上訴人連續犯罪之情節輕重有所影響，上訴意旨
執此指摘，非無理由，應認原判決有撤銷發回之原因。
據上論結，應依刑事訴訟法第三百九十七條、第四百零一條，判
決如主文。
中    華    民    國  九十九  年    四    月    二    日
                      最高法院刑事第三庭
                          審判長法官  林  增  福
                                法官  張  清  埤
                                法官  陳  世  雄
                                法官  何  菁  莪
                                法官  邱  同  印
本件正本證明與原本無異
                                      書  記  官
中    華    民    國  九十九  年    四    月    七    日
                                                      K

司法院資訊處製作；財團法人民間司法改革基金會備份。
